臺灣彰化地方法院民事判決　九十年度重訴字第二四四號
　　原　　　告　　甲○○
　　複　代理人　　江欣鞠
　　被　　　告　　乙○○
右當事人間請求所有權移轉登記事件，本院判決如左：
    主　　　文
原告之訴駁回。
訴訟費用由原告負擔。
    事    　實
甲、原告方面：
一、聲明：
（一）被告應將坐落彰化縣員林鎮○○段第五一四之三○一號、地目建、面積五五平
      方公尺之土地，其所有權全部移轉登記為原告所有。
（二）確認坐落前項土地上即門牌號碼員林鎮○○里○○街三四三號本國式ＲＣ造樓
      房地下層面積九九點一三平方公尺，騎樓面積廿八點三五平方公尺，第一層面
      積卅點四七平方公尺所有權為原告所有。
（三）訴訟費用由被告負擔。
二、陳述：
（一）緣坐落彰化縣員林鎮○○段第五一四之三○一地號、面積五五平方公尺之土地
      ，係原告於民國七十三年十二月間向賴火秋購得，以贈與被告而指定移轉登記
      為被告所有，嗣更由原告斥資興建五層樓房，而以被告為地面層及第一層（包
      括騎樓）建築執照申請人，此有不動產預定買賣契約書，土地登記謄本，證明
      書使用執照等可稽，被告之取得上揭土地所有權係本於贈與之法律關係而取得
      ，應無疑義。按受贈與人對於贈與人有扶養義務而不履行著，贈與人得撤銷其
      贈與，民法第四百十六條第一項第二款定有明文。兩造結婚多年，婚後原告努
      力經商，以所得購置財產贈與被告，現原告年事已高，已無經商能力，又欠缺
      生活所需，被告全不理會，不盡扶養義務，甚且上揭房屋出租所得分文不予原
      告，原告生活無著，依前開規定，自得撤銷贈與，原告前以存證信函已為此項
      撤銷贈與之意思表示，原告自得依民法第四百十九條第二項之規定請求返還贈
      與物，爰訴請判決如聲明第一項。又聲明第二項所示房屋原為原告斥資興建，
      彼時雖以被告名義申請為起造人，但實乃原告因事實行為取得所有權，被告對
      原告此項所有權有所爭執，自有併案訴請確認之必要。
（二）查義華煤氣有限公司係五十八年十月設立，彼時係原告成年未久，在父母支持
      下自行創業經營，其營業地址在彰化縣員林鎮○○路一六三號，此有彰化縣政
      府九０彰府建商字第一四八二六一號函及照片乙紙可稽。兩造係於六十年結婚
      ，事在原告經營義華煤氣之後，足見被告狀稱「兩造於六十年間結婚，是時被
      告一方面任職彰化縣大村鄉公所擔任民政課員，一方面與原告共同經營『義華
      煤氣行』，因被告係公務人員，依法不得兼營商業，故以原告為『義華煤氣行
      』之負責人」，與事實不符。原告經營之義華煤氣有限公司營業客戶均在員林
      市區內，如同被告自承雇有送貨員負責送貨已足應付，自無再由被告送貨之理
      ，被告結婚時白天在大村鄉公所上班，晚上仍在嶺東商專夜間部就學，朝九晚
      五之外，課業繁重，豈有餘暇兼顧店務？兩造結婚時，被告月薪僅新台幣（下
      同）一千五百元，支付家庭開銷已然不足，原告經營煤氣行在早期為特許行業
      之時，獲利頗豐，於六十四年間購買員林鎮○○路○段五二五號房屋，並於六
      十五年遷入營業，至七十五年間原告出售「義華煤氣行」為止，原告均為自主
      經營，絕無與被告共同經營之事，被告指原告為家庭主婦，實與事實不符。被
      告舉證人涂銓勝之證言主張兩造共同經營煤氣行，但九十一年一月十五日準備
      程序中證人自承：「我認為他們是夫妻共同生活一起，應該是共同經營的」，
      顯然證人係依個人意見做答，應無證據力；復依楊秋榮證述：「白天是甲○○
      負責處理，有時晚上被告乙○○接到客戶來的電話，也會叫我載運。」、「（
      如前手運煤氣來）我看到都是由甲○○接洽與付款的。」「被告是在我下班後
      或是我休假時，幫忙載運瓦斯，或安裝、清洗之工作，他下班後的時間都會幫
      忙。」被告僅在日常家務處理之範圍內，偶而人手不足之極少場合幫忙或載瓦
      斯，與經營瓦斯店必須與上手聯絡貨源、訂立承銷合同、給付貨款、收取貨款
      相去甚遠，實不能以此即為「共同經營」。
（三）系爭土地係原告於七十三年十二月廿六日向賴火秋買得，此有契約書影本可稽
      ，登記為被告之名義，係依契約書第八條規定所指定，買賣價款共四百四十萬
      元，全係原告支付，有關支付價款載在契約書計有：(1)員林信用合作社中正分
      社甲存第二八八四號帳戶、票號第一五一一一二、一五一一一三、一五一一二
      二號、發票日分別為七十三年十二月二十六日、七十三年十二月二十六日、七
      十四年一月十五日、原告為發票人之支票三張。(2)合作金庫員林支庫第二號帳
      戶、發票人員林鎮信用合作社、票號第一六七八六三號、發票日為七十三年十
      二月三十一日、由原告向員林信用合作社購得之支票。至七十五年間興建上揭
      房屋亦係原告出售義華煤氣行及向合作金庫貸款得資興建，建屋工程款係由原
      告支付予松德營造有限公司陳吉龍先生，設計費用亦係由原告支付予楊權仁建
      築師，凡此事證均足證明上揭房地係原告所購建，被告僅為受贈與人。被告九
      十年九月十一日答辯狀稱「建屋對外事務由原告出面為之，毋乃常情，故原告
      所提出之卷附有關本件房地之買賣契約，建築工程款，設計費用係由原告出面
      接洽、支付之證明，實均不能遽之認定本件房屋係由原告一人斥資所購建而贈
      與被告」實為無理由，蓋以被告既不爭執係原告出面且支付費用，何能究言否
      認上揭房地為原告所斥資購建。
（四）原告自八十九年起始自彰化縣員林鎮○○街三四三號遷往台中市○○○街一九
      七巷廿一號，前此被告已五年不曾與原告說話，原告因老病纏身，為就醫方便
      ，且因不堪被告長期精神虐待，而遷往台中，與從事醫療工作之幼子同住，亦
      係因被告絕情寡義所致，原告自出售煤氣行後已無固定收入，現因就醫等開銷
      而致多年積蓄無存，生活已陷困境，原告於本年六月廿二日，以員林郵局第四
      二四號存證信函通知被告，被告接信後置若罔聞，更不盡扶養義務，此事發生
      在九十年六月，原告撤銷權之行使並未罹於時效，被告主張時效抗辯，亦屬無
      中生有。被告所稱原告於八十九年在台中買房屋乙事，查房屋居住並非生活所
      需之全部，此事並不能推論為被告對原告無扶養義務，況原告所購土地地價稅
      課稅現值僅卅萬四千九百廿元，足見並非奢豪，超越生活所需矣。兩造子女賴
      榮俊、賴靜宜均證稱原告老病纏身已無經濟資力供養自己，被告在法律上負撫
      養原告之義務，每月坐收二十萬元租金，又有固定薪水，生活條件豐足，被告
      亦不否認上揭房屋建築經費及購地款為原告所支付，被告明顯為受贈人，依民
      法第四一六條第一項第二款，原告自得撤銷此贈與，謹請賜為判決如訴之聲明
      ，實感德便。
三、證據：提出土地登記簿謄本影本一份、房屋稅繳款單影本一份、不動產預約買賣
    契約書影本一份、證明書影本二份、彰化縣政府函影本一份、相片影本一份、住
    院收費收據影本一份、診斷證明書影本一份、建物所有權狀影本一份、存證信函
    影本一份、戶籍謄本影本一份、權利讓渡契約書影本一份、租賃契約書影本一份
    、地價稅繳款書影本一份等件為證，並聲請傳訊證人涂銓勝、張明津、賴靜宜、
    賴榮俊。
乙、被告方面：
一、聲明：如主文所示。
二、陳述：
（一）兩造於六十年間結婚，是時被告一方面任職彰化縣大村鄉公所，擔任民政課員
      ，一方面與原告共同經營「義華煤氣行」，因被告係公務人員，依法不得兼營
      商業，故以原告為「義華煤氣行」之負責人，「義華煤氣行」除了販售家庭用
      之桶裝瓦斯外，並兼營熱水器、廚具之買賣安裝，通常由原告在店內接聽業務
      電話，桶裝瓦斯則或由所僱之送貨員送到客戶家中，或由被告利用公餘，於每
      天早上六時至八時，中午十一時至十四時，晚上十七時至二十一時用瓦斯之尖
      峰時間，送桶裝瓦斯至客戶家中，或為客戶安裝熱水器、廚具。假日，被告則
      全天候在義華煤氣行內看店及送桶裝瓦斯至客戶家中，並安裝熱水器與廚具，
      遇有送貨員請假，上開工作，更非被告一人莫屬。上開事實，請傳訊曾任義華
      煤氣行送貨員多時之楊秋榮，及客戶亦是友人之涂銓勝即明非虛。在兩造共同
      努力之下，積蓄漸多，兩造遂將之陸陸續續購買房地產，在適當之時機，亦將
      部房地產出售以牟利，兩造曾於六十一年間購買「義華煤氣行」所在之員林鎮
      ○○路○段三二五號房地，後來又購買員林鎮○○路○段一八七號、員林鎮○
      ○街九十巷二二號等房地，六十九年間以每坪二十五萬元購得坐落員林鎮○○
      段五一四之三００地號土地，七十三年底，再以原告之母王艷（被告之岳母）
      為買受人名義，購得坐落員林鎮○○段第五一四之三０一地號土地，上開房地
      或以原告，或以被告為所有權登記名義人，七十五年間，在上開兩筆土地上，
      兩造共同斥資興建五層樓房乙棟，兩造為日後著想，而商議將該棟樓房之地下
      層與第一層以被告為起造人，而第二層、第四層則以原告為起造人，第三層、
      第五層則分別以兩造之兒子賴圳杰、賴榮俊為起造人，建成之後，即以之為所
      有權人。因被告任職大村鄉公所，白天需要上班，故建屋對外相關事宜，類皆
      由原告出面接洽。揆諸上述，可明本件房地係由兩造共同斥資購買、興建，絕
      非是原告所稱係其一人獨力營商以所得購置財產而贈與被告，而兩造既是夫妻
      ，被告又任職大村鄉公所，建屋對外事務，由原告出面為之，毋乃常情，故原
      告所提出卷附之有關本件房、地之買賣契約、建築工程款、設計費用係由原告
      出面接洽、支付之証明書，實均不能據之認定本件房地係由原告一人斥資所購
      建而以之贈與被告，其理至明。因之，原告提起本訴以被告對之不盡扶養義務
      ，依民法第四百十六條第一項第二款撤銷贈與之規定，請求被告將本件土地移
      轉登記為原告所有，並確認本件房屋為原告所有，實無理由，自不應准許之。
（二）按「義華煤氣有限公司」固係於兩造結婚前之五十八年十月間設立，由彰化縣
      政府核發彰府建商字第一六一二三號營利事業登記証。惟因於六十三年間違法
      購買未經檢驗合格之液化石油氣鋼瓶遭到「行政院國軍退除役官兵輔導委員會
      液化石油氣供應處」查獲，而解除液化石油氣之供應合約，並報請彰化縣政府
      撤銷「義華煤氣有限公司」之營利事業登記。兩造再於結婚後之六十五年，另
      行申請設立「義華煤氣行」，經彰化縣政府核發彰縣建商營字第二五八九五號
      營利事業登記証，而其營業地址之員林鎮○○里○○路○段三二五號，亦是兩
      造當時之戶籍所在地，故不能以「義華煤氣有限公司」之設立係在兩造結婚前
      ，即率認「義華煤氣行」即全係由原告一人獨力經營之，而其營收全歸於原告
      一人。因被告為公務人員，依法不得兼營商業，故「義華煤氣行」係以原告為
      名義負責人，惟被告在公餘之暇、假日或晚間，嘗為載送瓦斯、組裝、修理瓦
      斯爐、熱水瓶、廚具、刷洗瓦斯桶等工作，而與原告共同經營上開煤氣行，「
      義華煤氣行」出售時，被告亦嘗參與契約之簽訂等事宜，上開事實，觀之九十
      年十二月十一日　鈞院行準備程序中，問証人涂銓勝：「對義華煤氣行經營情
      形你知悉如何？」，其答以：「他們夫妻共同經營，很認真，被告乙○○也要
      載送煤氣，我也看到被告乙○○他常常載運煤氣給客戶。」，九十一年一月十
      五日　鈞院行準備程序中，証人涂銓勝証述：「我的瓦斯爐等器具如故障，會
      找他來修理。因為我與被告乙○○是同學，當然會找他修理。」，同上時日，
      　鈞院問証人楊秋榮：「煤氣行內是何人指揮你來工作？」，其答以：「白天
      是甲○○來負責處理的，有時候晚上被告乙○○接到客戶來的電話也會叫我運
      送。」，再問：「被告有無從事與瓦斯行有關的工作？」，其答以：「被告是
      在我下班後，或是我休假時，都由被告幫忙載運瓦斯或安裝或清洗之工作，他
      下班後的時間都會很忙。」，暨九十一年一月十五日　鈞院行準備程序中，原
      告自承其所提出卷附之「液化石油氣供應處分銷商權利讓渡契約書」之備註欄
      有關讓渡價金給付時間、金額、方式之記載部分係被告所書寫益明。
（三）七十三年至七十五年間，兩造以共同經營「義華煤氣行」之盈餘，被告任職大
      村鄉公所之薪資，加上被告向台灣銀行彰化分行貸款所得陸拾萬元，暨先前兩
      造從事房地產投資之利潤，共同購置、興建本件土地、房屋，當時為了日後著
      想，而將兩造及兒子分別為屋各層之起造人名義，建成之後，即以之為所有權
      人而辦理房屋所有權登記，本件系爭房地之購建資金，非僅是「義華煤氣行」
      之營收，絕非僅是原告個人獨有之資金，實不言可諭。故原告以本件系爭土地
      與房屋地下層及第一層登記為被告所有權名義，係出於原告一己之贈與，實顯
      非事實，亦悖於事理、常情而委無可採。
（四）再者，原告於八十三年間，不顧被告之反對，將員林鎮○○路○段三二五號三
      層樓房乙棟以二千萬之價格出售後，即攜款離家，以之購買台中市○區○○里
      ○○○街一九七巷二十一號透天房屋乙棟，而獨自一人在上開房屋居住，未與
      被告同住迄今已時歷六、七年，縱認原告主張本件系爭房地係原告獨力購建而
      贈與於被告為真，依民法第四百十六條第二項前段之規定，其撤銷贈與之撤銷
      權之行使已罹於一年之消滅時效，被告茲提出時效抗辯，原告之請求依法亦不
      應准許之。按「夫妻互負扶養之義務，其負扶養義務之順序與直系血親卑親屬
      同，其受扶養權利之順序與直系血親尊親屬同。」，民法第一千一百十六條之
      一固定有明文。惟「扶養之程度，應按受扶養權利者之需要，與負扶養義務之
      經濟能力、身分定之。」，民法第一千一百十九條亦著有規定。而配偶受扶養
      權利者，以不能維持生活者為限，此觀之民法第一千一百十七條及最高法院七
      十九年台上字第二六二九號判例意旨即明。原告原係家庭主婦，擁有價值不貲
      之房地產，其經濟狀況並不差，並非不能維持生活，實不言可喻，原告請求被
      告扶養，實為無理由。至於兩造之子、女賴靜宜、賴榮俊証述原告目前無資力
      ，經濟來源係靠以前之積蓄云云，暨兩造之子賴圳杰在所提出之証言書中載述
      被告從未負擔過家庭開銷，本件系爭房地之資金全數係原告所出，被告未拿分
      文出來云云，揆諸八十三年間原告擅自出售員林鎮○○路○段三二五號樓房乙
      棟，得款二千萬元，暨原告現擁有台中市○區○○里○○○街一九七巷二十一
      號房地之所有權，而上開房地並未貸款分文及前開被告所提出之抗辯，即明全
      非事實，而亦無足採。綜上所述，原告之請求，實無理由，為此狀請鈞院鑒核
      ，賜判決如答辯聲明，以符法制，並感德便。
三、證據：提出地籍圖謄本影本一份、土地登記謄本一份、建物登記謄本一份、營利
    事業登記證影本一份、台灣銀行彰化分行函影本一份等件為證，並聲請傳訊證人
    涂銓勝、楊秋榮。
丙、本院依聲請訊問證人涂銓勝、楊秋榮、張明津、賴靜宜、賴榮俊。
    理　　　由
一、原告主張坐落彰化縣員林鎮○○段第五一四之三○一地號、地目建、面積五五平
    方公尺、權利範圍全部之土地所有權（下稱系爭土地），現登記為被告所有，以
    及系爭土地上方現建有門牌號碼彰化縣員林鎮○○里○○街三四三號之本國式Ｒ
    Ｃ造地上五層、地下一層樓房建築物（下稱系爭建物）之事實，業據原告提出土
    地登記謄本、房屋稅繳款書等件為證，復為被告所不爭執，自堪信原告此部份之
    主張為真實。
二、原告另主張系爭土地係原告個人所出資購買，以贈與被告而指定移轉登記為被告
    所有，以及系爭建物地上第一層、騎樓及地下層之所有權（下稱系爭房屋）均為
    原告個人斥資興建而取得所有權等情，然均為被告所否認，辯稱：系爭土地及其
    上建物均係兩造婚後共同努力經營煤氣行，以積蓄所陸續購買之房地產，兩造曾
    於六十一年間購買「義華煤氣行」所在之員林鎮○○路○段三二五號房地，後來
    又購買員林鎮○○路○段一八七號、員林鎮○○街九十巷二二號等房地，六十九
    年間以每坪二十五萬元購得坐落員林鎮○○段五一四之三００地號土地，七十三
    年底，再以原告之母王艷為買受人名義，購得坐落員林鎮○○段第五一四之三０
    一地號即系爭土地，上開房地或以原告，或以被告為所有權登記名義人，七十五
    年間，在上開三００及三０一地號兩筆土地上，兩造共同斥資興建五層樓房乙棟
    ，為日後著想，而商議將該棟樓房之地下層與第一層以被告為起造人，而第二層
    、第四層則以原告為起造人，第三層、第五層則分別以兩造之兒子賴圳杰、賴榮
    俊為起造人，建成之後，即以之為所有權人等語。經查：（一）兩造係於六十年
    間結婚，而「義華煤氣行」係於七十五年間始將權利讓渡與訴外人張明津，此為
    兩造所不爭，是「義華煤氣行」於兩造婚後仍持續經營長達十五年之久，被告身
    為原告之夫，在此漫長期間內，於平日下班後、假日時參與載送瓦斯、組裝、修
    理瓦斯爐等器具、清洗瓦斯桶等工作，亦有證人涂銓勝結證證稱：「被告乙○○
    也要載送煤氣，我也看到被告乙○○他常常載運煤氣給客戶。」、「我的瓦斯爐
    等器具如故障，會找他來修理。因為我與被告乙○○是同學，當然會找他修理。
    」，以及證人楊秋榮結證證稱：「白天是甲○○來負責處理的，有時候晚上被告
    乙○○接到客戶來的電話也會叫我運送。」、「是在我下班後，或是我休假時，
    都由被告幫忙載運瓦斯，或安裝、清洗之工作，他下班後的時間都會很忙。」等
    情可佐，而衡諸社會通念常情，被告所協助從事之上開工作係屬經營煤氣行不可
    或缺之一環，且被告從事上揭工作長達十餘年，亦未見領取任何薪津，況原告亦
    自承其所提出卷附之「液化石油氣供應處分銷商權利讓渡契約書」之備註欄最後
    四行有關部分讓渡價金給付時間、金額、方式之記載，係被告所親自書寫，倘被
    告果如原告所陳全然未參與「義華煤氣行」之經營，則被告豈會參與書寫上開讓
    渡契約備註欄所載有關支付價金事宜之文字？足見被告之客觀工作內容雖與員工
    楊秋榮所為部分相似，惟楊秋榮僅係以受僱人身分受僱於他人而按時領取薪資，
    核與被告係以家庭之男主人身分長期實質參與經營，顯然有別，從而自堪信前揭
    「義華煤氣行」應係兩造所共同實質經營無訛。（二）兩造既為夫妻，有關夫妻
    婚後之置產事宜，委由其中一人處理有關對外事務之簽訂及費用之支付，甚為常
    見，是原告雖提出由其母王艷為當事人、原告為其母代理人之不動產預約買賣契
    約書，及由施工現場負責人陳吉龍、建築師楊權仁所分別出具、內容分別記載系
    爭建物之工程款、設計費均由原告所支付之證明書等件為據，惟縱屬為真，亦僅
    足證明上開契約為原告所代理簽訂及上開款項係經由原告交付，尚難遽認系爭土
    地及建物，即為原告個人所獨資購買、興建，其理甚明。（三）被告除於兩造婚
    姻存續中實質參與經營「義華煤氣行」，已如前述外，並於彰化縣大村鄉公所任
    職民政課員，領有薪資，而原告除主張經營「義華煤氣行」外，則未見其舉證另
    有其它財產收入，是衡諸社會通念常情，堪信前揭用以購買興建系爭土地及建物
    之款項，應屬兩造以婚後共同努力經營前揭煤氣行所得之盈餘利潤，以及被告另
    領得之薪資，於支付生活費用後，將結餘予以理財所逐漸累積之財產。基此，被
    告辯稱其夫妻二人將先後購入之前揭五一四之三００、五一四之三０一地號二筆
    土地，分別以原告、被告為所有權登記名義人而各取得其所有權，其後並將於上
    開兩筆土地上所興建之地上五層、地下一層樓房建物之地下層與第一層（含騎樓
    ）以被告為起造人，而第二層、第四層以原告為起造人，第三層、第五層則分別
    以兩造之子賴圳杰、賴榮俊為起造人，並於建成後以之為所有權人，即屬合理，
    而符常情，應堪採信。（四）按當事人主張有利於己之事實者，就其事實有舉證
    責任，民事訴訟法第二百七十七條規定甚明。查原告雖主張系爭土地為其所獨資
    購入而以贈與方式指定登記為被告所有，以及系爭房屋為其所獨資興建，取得其
    所有權云云，然既未能提出積極確切之證據以實其說，揆諸前揭法律規定，尚難
    認其此部分之主張為真實。基上，原告既未能證明系爭土地為其獨資購入而以贈
    與方式指定登記為被告所有，則系爭土地於兩造間即無從認有何贈與關係存在，
    自亦不生原告得以被告未履行夫妻扶養義務為由而撤銷贈與之可言，是原告於未
    能證明兩造間就系爭土地存有贈與關係前，另行主張業已以被告未履行夫妻扶養
    義務，撤銷未經證明存在之贈與關係，並進而請求被告將系爭土地之所有權移轉
    登記予原告，以及原告未能證明系爭房屋為其所獨資興建，而請求確認系爭房屋
    為原告所有，核均屬無據，無從准許。
三、綜上所述，原告既未能證明系爭土地為其所獨資購入而以贈與方式指定登記為被
    告所有，亦未能證明系爭房屋為其所獨資興建而取得其所有權，則其以撤銷贈與
    關係為由，請求被告將系爭土地之所有權移轉登記予原告，及確認系爭房屋為原
    告所有，即均屬無據，為無理由，應予駁回。
四、本件判決之基礎已臻明確，兩造其餘攻擊防禦方法，經核對本判決之結果均不生
    影響，爰不一一論述，併此敘明。
據上論結：原告之訴為無理由，依民事訴訟法第七十八條，判決如主文。
中　　　華　　　民　　　國　　九十一　　年　　　八　　　月　　 十三　 　日
                              臺灣彰化地方法院民事第二庭
~B法　　　官　李進清
右為正本係照原本作成。
如對本判決上訴，應於判決送達後二十日內向本院提出上訴狀。
~B法院書記官　謝秋德
中　　　華　　　民　　　國　　九十一　　年　　　八　　　月　　 十四　 　日
